臺灣花蓮地方法院民事判決　　　　　　　 95年度訴字第195號
原　　　告　丙○○
訴訟代理人　黃健弘律師
被　　　告　戊○○
訴訟代理人　楊志航律師
上列當事人間請求土地所有權移轉登記等事件，本院於民國96年
3月15日言詞辯論終結，判決如下：
    主      文
原告之訴駁回。
訴訟費用由原告負擔。
    事實及理由
一、原告主張：
  (一)原告於民國93年3月份經由訴外人真好房屋仲介有限公司丁○○仲介，以總價新台幣（下同）420萬元向訴外人莊益修
    購買其所有坐落花蓮縣吉安鄉○○段699-4地號土地、面積
    102平方公尺所有權全部，及其上建物建號499，門牌號碼花
    蓮縣吉安鄉○里○街147號房屋一棟（下稱系爭不動產）。
    原告與莊益修於93年3月31日在花蓮市○○路33號雋發代書
    事務所簽訂「土地房屋買賣契約書」，原告並於93年3月31
    日交付簽約定金40萬元，93年4月13日支付尾款20萬元，然
    因原告並非第1次購屋，而商請先借名登記於被告名下，由
    被告以其名義向保證責任花蓮第一信用合作社（下稱花蓮一
    信）辦理第一次購屋貸款，以節省利息支出，原告則擔任連
    帶保證人，嗣系爭不動產於93年4月7日移轉登記為被告名義
    ，並將系爭不動產設定第2順位本金最高限額400萬元之抵押
    權（下稱系爭抵押權）予原告以擔保原告之權益。
  (二)該屋交屋後，原告陸續交付裝潢、仲介、代書費、稅金等費
    用1,346,560元，並於93年4月13日交付尾款20萬元。然被告
    嗣後卻否認原告為真正所有權人，並向花蓮縣吉安鄉調解委
    員會聲請調解，請求塗銷抵押權設定登記，為此，爰以起訴
    狀繕本之送達作為終止借名登記契約之意思表示。
  (三)若被告為系爭不動產之真正權利人，何以買賣契約係以原告
    名義簽約，且簽約金40萬元、尾款20萬元、該屋之裝潢費、
    仲介、代書費、稅金等費用均由原告支付，被告何以願設定
    400萬元之抵押權予原告，以上均足證原告僅係將系爭不動
    產借名登記予被告，原告始為系爭不動產實際所有權人，而
    系爭不動產當初是為享有第一次購屋貸款之優惠利息，乃借
    名登記被告名下，故貸款當然要以被告名義辦理，惟原告仍
    為貸款之連帶保證人，而因原告購買系爭不動產後與被告之
    母及被告共同居住於系爭房屋內，被告每月所繳付之貸款本
    息，適充作給付原告之租金，詎料嗣後被告竟圖謀霸佔系爭
    不動產。
  (四)原告與訴外人即被告之母甲○○同居期間，所有家中生活開
    銷及房租均係由原告支付，甲○○證稱生或費均由伊支付，
    顯屬不實；原告並非朝九晚五之上班族，工作時間相當彈性
    ，其小孩並不需甲○○全天照顧，縱甲○○確有照顧原告小
    孩，惟原告所支付甲○○及被告之生活開銷、房租等，已足
    作為其代價，原告又有何贈與甲○○購屋頭期款之理；若系
    爭房屋買主為被告，何以買賣契約由原告簽約，且系爭房屋
    之頭期款、尾款、代書費等費用均由原告支付，與證人所述
    「贈與甲○○頭期款」，亦不相符。若原告真有將系爭房屋
    贈與被告之意，又何必要求被告設定系爭抵押權。另依證人
    丁○○所述足證原告並無贈與被告頭期款、甚至系爭房屋之
    情，原告之真意乃係因系爭不動產僅係名登記被告名下，為
    確保原告為真正所有權人之權益，而要求設定系爭抵押權，
    系爭抵押權金額400萬元亦與系爭不動產買賣價金相當，足
    證原告係為確保對系爭不動產全部之權益，而非僅為確保其
    所支付之「頭期款40萬」而已，否則，原告僅需設定40萬元
    之抵押權即可。
  (五)被告辯稱其印鑑章係由原告「盜用」乙節，須由其負舉證責
    任，系爭抵押權為被告親至花蓮縣吉安鄉戶政事務所申領印
    鑑證明，並親自交付印鑑章辦理，此觀該印鑑證明之申請日
    期為93年4月14日，係在系爭不動產設定第一順位抵押權登
    記予花蓮一信（登記日期93年4月12日）之後，顯見被告係
    在辦理貸款銀行之抵押權登記後，始另行申請印鑑證明，被
    告所辯並不實在。
  (六)爰依終止借名契約之法律關係，請求被告將系爭不動產移轉
    登記返還原告。並聲明：被告應將系爭不動產移轉登記予原
    告。
二、被告則以：
  (一)被告之母甲○○長期經營美髮店，原告與甲○○於85年間相
    識，原告當時獨自撫養一幼女，惟原告必須上班無法照料其
    女，遂於上班期間將幼女託與甲○○照料，其後原告時常進
    出甲○○之美髮店，逐漸熟稔進而同居，甲○○則協助原告
    照顧其女及孫女；90年間甲○○向原告表達欲購買房屋安定
    家庭生活，當時原告告知甲○○：「等補助徵收的錢下來，
    我來幫妳，頭期款我來付」等語，惟當時甲○○仍未實際進
    行購屋計畫；93年間原告收受徵收補助金後，原告告知甲○○可以開始找房子了，同時欲支付房屋定金作為酬謝甲○○
    長期協助照料二幼女之餽贈，亦請甲○○之女己○○開始找
    房子，甲○○告知原告所購房屋要登記在其子即被告名下，
    原告對此並無反對之意，之後即購買系爭房屋，原告亦攜幼
    女與被告一同搬入系爭房屋，迄95年5月原告攜幼女搬離系
    爭房屋時，原告與被告及甲○○已共同生活達兩年餘期間，
    而在搬入系爭房屋前，原告及甲○○等人已有數年之同居關
    係，且甲○○亦照料原告之女及孫女數年。
  (二)被告同意以420萬元購買系爭不動產後，因被告在軍中任職
    ，無法經常外出辦理買賣事宜，原告向被告等人保證房地裝
    潢及買賣相關事宜對其而言都是簡單的事，由其來處理，辦
    理貸款事宜時，原告僅告知被告花蓮一信須於系爭不動產上
    設定抵押權，而放款當日即速由被告轉帳至莊益修之帳戶，
    原告告知辦理買賣及花蓮一信抵押權設定事宜須被告之印鑑
    證明，被告不疑有他而依其指示申請，未料原告竟未經被告
    同意另於系爭不動產設定系爭抵押權。
  (三)原告出於餽贈之意代被告支付購買系爭不動產之定金，又於
    搬入系爭房屋前向被告等人保證一手包辦裝潢相關事宜，並
    與被告等人共同搬入系爭房屋共同生活長達2年餘，今竟反
    覆而向被告請求裝潢費用，頗令被告報憾。被告為系爭不動
    產之所有權人，故購屋後共同居住之生活費用（含水電費用
    ）、系爭房屋保險費、每月之房屋貸款、地價稅、房屋稅等
    ，皆由被告及甲○○支出負擔，被告皆未與原告計較。兩造
    間從未有租賃之約定，原告主張被告每月所繳付之貸款本息
    係給付原告之租金顯屬無稽，被告既為系爭不動產之所有權
    人，何以須向原告承租系爭房屋？兩造間就系爭不動產並無
    借名契約存在。
  (四)至95年3月間甲○○與原告時有激烈爭執之後，被告因曾聽
    聞原告稱「這房子又不是冠陞一個人的」等語，於是至銀行
    詢問抵押權設定相關事宜，被告始知悉原告另於系爭不動產
    上設定抵押權，且依證人己○○、甲○○、丁○○、乙○○
    之證述，應可知原告係在未告知被告情況下將被告印鑑等資
    料交由代書辦理系爭抵押權設定，被告確實不知原告於系爭
    不動產上設定抵押權。
  (五)原告與甲○○間本有長期同居關係，且甲○○長期協助原告
    處理大部分之家務事，原告為感念上開事宜，即以餽贈之意
    代被告支付房屋訂金等相關費用約50萬元，並代被告等人處
    理系爭不動產買賣契約，故被告與原告間從未以書面或口頭
    訂立所謂「借名登記」契約，對此有利之事證，依舉證責任
    分配原則應由原告就兩造間何時約定、地點為何等事項負舉
    證責任。況如係借名登記，原告為何又大費周章於系爭不動
    產上設定抵押權，此顯不合乎常理，兩造間自始至終並未成
    立借名登記契約等語資為抗辯。並聲明：原告之訴駁回。
三、兩造不爭執之事實：
  (一)系爭不動產於93年4月7日以買賣為原因登記在被告名下，並
    於95年4月15日設定最高限額400萬元、存續期間自93年4 月
    14日起至108年4月13日止、權利範圍全部之抵押權，抵押權
    人為原告（即系爭抵押權）。原告所提土地及建物登記簿謄
    本形式上為真正（本院卷14至17頁）。
  (二)系爭不動產係於93年3月31日以420萬元向莊益修購買，約定
    簽約金40萬元，貸款380萬元，並由原告與莊益修訂立土地
    房屋買賣契約書。原告支付簽約金40萬元，並以系爭不動產
    為抵押物向花蓮一信貸款370萬元，約定借款人為被告，原
    告擔任連帶保證人。原告所提土地房屋買賣契約書、分期擔
    保放款借據形式上為真正（本院卷10至13頁及原證22）。
  (三)甲○○為被告之母，原告與甲○○曾為男女朋友並曾同居，
    自購買系爭不動產後被告及其母、原告均同住在系爭房屋內
    。
  (四)原告所提土地登記申請書、抵押權設定契約書、被告印鑑證
    明、借據、授信約定書（本院卷75至80頁）形式上為真正。
    被告所提照片（本院卷58至61頁）為真正，被告所提存摺、
    客戶往來明細資料（本院卷88至92頁）形式上為真正。
四、得心證之理由：本件兩造所爭執之處，應在於：
  (一)原告主張系爭不動產為其所購買，原告並支付簽約金40萬元
    、尾款20萬元、裝潢、仲介、代書費、稅金等共1,346,560
    元，係借名登記被告名下，且被告以其向花蓮一信支付前開
    貸款之方式付租金給原告，是否屬實？
  (二)被告辯稱系爭不動產為被告購買，原告代付之簽約金40萬元
    係出於贈與之意贈與被告，是否屬實？
  (三)被告辯稱原告未經其同意擅自在系爭不動產上設定系爭抵押
    權，是否屬實？茲審酌如下。
五、按借名契約，係指當事人約定，一方（借名者）經他方（出
    名者）同意，而就屬於一方現在或將來之財產，以他方之名
    義，登記為所有人或其他權利人，但無使他方取得實質所有
    權或其他權利之意思。在現行法制下，借名契約乃無名契約
    ，依私法自治原則，當事人基於特定目的而訂立借名契約，
    如未違反強制規定或公序良俗，當非法所不許，惟主張借名
    契約存在之一方，仍應依民事訴訟法第277條前段規定，就
    此有利於己之事實者，負舉證之責。按不動產物權，依法律
    行為而取得、設定、喪失及變更者，非經登記，不生效力，
    民法第758條明文可參。本件系爭不動產登記為被告名下，
    被告即為系爭不動產之所有權人，雖原告所提系爭不動產之
    買賣契約書係原告與出賣人莊益修所簽定，原告聲請傳喚之
    證人即代書乙○○亦證稱：買賣契約書是我所擬，仲介丁○○通知我說買賣雙方要買這間房子，我就到場簽約，據我瞭
    解，買主是原告，買賣價金是原告付的，契稅、保險費、代
    書費、仲介費也是原告付的，契約第6條約定買方可指定登
    記名義人，登記為戊○○是原告提供給我的資料，我依他的
    指示去辦的等語（本院卷136頁筆錄參照），惟我國民法採
    取物權行為與債權行為二分模式，物權行為係獨立於債權行
    為而存在，系爭不動產所有權移轉契約之物權行為，已符合
    民法第758條、第760條規定，被告即為系爭不動產之適法所
    有權人。原告縱支付買賣之簽約金40萬元、尾款20萬元、裝
    潢、仲介、代書費、稅金等費用1,346,560元非虛，然支付
    款項之原因所在多有，或係贈與、無因管理、第三人清償等
    ，不能因此推認兩造間就系爭不動產有借名契約存在，再參
    酌系爭不動產買賣價金共420萬元，其中370萬元是由被告為
    借款人向花蓮一信貸款以為支付，貸款每月本息亦由被告負
    責清償等情，為兩造所不爭，並有借據、客戶往來明細資料
    為憑（本院卷88至92頁），可見買賣價金中大部分之款項均
    由被告負責給付，原告雖主張被告向花蓮一信繳納之貸款本
    息恰為其使用系爭不動產支付之租金云云，惟為被告所否認
    ，原告就兩造對系爭不動產成立租賃契約，其為出租人、被
    告為承租人且租賃意思表示合致各節均未能舉證證明，自難
    信其此部分主張為真實。是依據前述說明，原告主張借名契
    約存在乙節，難認為真實。
六、原告另主張其為維護為系爭不動產真正所有權人之利益，而
    在系爭不動產設定系爭抵押權云云，被告則否認其同意原告
    設定系爭抵押權。經本院向花蓮縣吉安戶政事務所函查系爭
    抵押權設定時所附被告印鑑證明係何人申請，該所回函稱該
    印鑑證明係被告於93年4月14日親自申辦，有花蓮縣吉安戶
    政事務所95年12月20日函及所附印鑑登記申請書、印鑑登記
    證明申請書等為憑（本院卷110至112頁），堪認系爭抵押權
    設定時所提出之被告印鑑證明為被告親自申辦而得，惟證人
    即仲介人員丁○○證稱：系爭不動產買賣之仲介費是原告交
    給我的，我再交給公司，買賣契約是我和原告去簽的，辦登
    記是乙○○代書處理的。當初原告有跟我說要辦抵押權，我
    跟他說你跟李代書講就好了，至於他為何要辦，我不清楚，
    原告有跟我提到因為頭期款是他付的，想說怕房子被被告賣
    掉他不知道，所以他要辦抵押權等語（本院卷134至135頁筆
    錄參照），可見系爭抵押權設定與兩造間是否有借名契約關
    係無涉，再參酌原告與被告之母甲○○本為同居男女朋友關
    係，情誼匪淺，原告為辦理系爭不動產買賣所有權移轉登記
    事宜而取得被告之印鑑證明，亦與常情相符，是不能因被告
    親自申辦印鑑證明及系爭抵押權設定之事實，即推認兩造間
    就系爭不動產存有借名登記之法律關係。
七、按依土地法所為之登記，有絕對效力，土地法第43條定有明
    文。本件被告為系爭不動產登記所有權人，原告亦未能舉證
    證明其與被告間就系爭不動產有借名契約之關係存在，則其
    主張為實際所有權人，即屬無據。從而，原告依終止借名契
    約之法律關係，請求被告將系爭不動產移轉登記予原告，為
    無理由，應予駁回。
八、本件事證已臻明確，兩造協商爭點(二)與原告本件請求是否有
    理並無關聯，原告尚聲請傳喚證人即原告與甲○○同居期間
    之鄰居彭瑞英及房東潘瑞月，欲證明其二人同居期間之生活
    開銷及房租均由原告支付，經核均無必要，暨兩造其餘攻擊
    防禦方法與舉證，亦無礙勝負判斷，爰不一一論列，附此敘
    明。
九、訴訟費用負擔之依據：民事訴訟法第78條。
中　　華　　民　　國　　96　　年　　3 　　月　　30　　日
                        臺灣花蓮地方法院民事庭
                            法      官  楊碧惠
上列正本係照原本作成。
如不服本判決，應於送達後20日內，向本院提出上訴狀並表明上
訴理由，如於本判決宣示後送達前提起上訴者，應於判決送達後
20日內補提上訴理由書(須附繕本)。
中　　華　　民　　國　　96　　年　　3 　　月　　30　　日
                            法院書記官  黃倪濱
